【裁判字號】    89,訴,3935
【裁判日期】    900613
【裁判案由】    返還租金
【裁判全文】
臺灣臺中地方法院民事判決  八十九年度訴字第三九三五號
  原告        丙○○
  法定代理人  甲○○
              乙○○
右當事人間返還租金事件，本院判決如左：
    主      文
原告之訴及假執行之聲請均駁回。
訴訟費用由原告負擔。
    事實及理由
壹、兩造之聲明：
  一、原告：
    (一)被告應給付原告新台幣（下同）八十六萬八千二百元，及自民國（下同）八十
      九年十二月十一日（即起訴狀繕本送達翌日）起至清償日止，按年息百分之五
      計算之利息。
    (二)願供擔保，請准宣告假執行。
    (三)訴訟費用由被告負擔。
  二、被告：
    (一)原告之訴駁回。
    (二)如受不利之判決，願供擔保，請准免予假執行。
    (三)訴訟費用由原告負擔。
貳、原告起訴主張：原告於八十五年十一月二十八日與被告簽訂「太平市公所公有零
    售市場攤位租賃預約書」，承租該市場二樓五十五號攤位（下稱系爭攤位，契約
    約定販賣魚蝦類使用），租賃期間自市場興建完成啟用日起六年（八十七年二月
    二十四日起免費試賣三個月），租金六十五萬元分期交付，原告已付三十六萬八
    千二百元。依租賃預約書第一條第二項、第八條、市場招租投標說明之記載，被
    告負有提供營業類別明確劃分之攤位之義務，詎市場開始營業後，被告違背原來
    之規劃配置，准許一樓攤位販賣魚蝦、畜肉，致使原規劃二樓販賣魚蝦、鮮肉之
    攤位深受影響無法營運，被告之給付義務已陷於給付不能，原告於被告交付攤位
    之初即向被告口頭提出抗議，並即表示行使同時履行抗辯權，拒絕給付其餘未付
    之租金，阻卻遲延責任之發生，被告自不得以給付租金遲延為由終止兩造之契約
    ；爰依民法第二百五十六條之規定，以起訴狀繕本送達為解除契約之表示，依民
    法第二百五十九條回復原狀之規定，請求返還已繳交之租金三十六萬八千二百元
    及其法定利息。又租賃契約因可歸責於被告之事由致給付不能，致原告受有營業
    利潤之損害一百十二萬元（自八十七年三月試賣起至八十九年十一月共三十二月
    ，每月營業損失三萬五千元），爰依民法第二百二十六條第一項、第二百六十條
    之規定，一部請求其中之五十萬元及其法定利息。
參、被告則以：市場落成啟用後，因二樓標租攤位不多，為租戶營業利益考量，市場
    自治委員會安排一樓二十一號、二十二號旁邊之攤位給原告及周水木，由周水木
    代原告協商，協商後原告亦未表示反對，並於三個月試賣期後，由周水木代替原
    告將一樓二個攤位一併轉租予許復忠，被告所交付之租賃標的自合於約定使用收
    益狀態，並無給付不能之情事。又原告承租系爭攤位，經被告三次催告仍未繳納
    ，已於八十八年二月二十五日向原告為終止租約之意思表示，並依攤位租賃預約
    書第六條之規定，沒收原告先期已繳付之租金三十六萬八千二百元，而原告主張
    以其起訴狀繕本送達之日起為解除系爭租賃契約之意思表示，自屬無據。
肆、不爭執之事實：
  一、兩造於八十五年十一月二十八日定立租賃預約書。由原告向被告承租系爭攤位
      ，預約書第一條第二款約定使用類別為「魚蝦類」，招租投標須知載明：「公
      有市場攤位標租得標後，應依營業類別經營，不得任意變更，如有違反規定，
      承租人遭終止租約不得異議」。
  二、被告分別於八十七年八月四日、九月二十四日向原告催討第三、第四期租金三
      十六萬元，並於八十八年二月二十五日向原告為終止租賃契約之表示。
  三、原告已付租金三十六萬八千二百元。
  四、被告每月營業利潤為三萬五千元。
伍、法院之判斷：
  一、按因可歸責於債務人之事由，致給付不能者，債權人得請求賠償損害，民法第
      二百二十六條第一項定有明文，又同法第二百五十六條規定：「債權人於有第
      二百二十六條之情形時，得解除其契約」。本件原告以被告給付不能為由請求
      賠償損害五十萬元，並解除契約請求返還已付之租金三十六萬八千二百元，則
      原告之請求權均以被告之給付義務陷於不能為前提。
  二、原告主張被告之給付義務已陷於不能，係以兩造契約所定之系爭攤位因一樓攤
      位未依原定使用類別使用，而無法營運為由，並提出租賃預約書、市場招租投
      標說明及現場照片為證。惟查：兩造所定租賃預約書第一條第一款雖記載承租
      攤位為太平市公有零售市場二樓編號五十五號攤位，惟實際上原告並未實際在
      承租之系爭攤位營業，而係委由證人周水木一併經營，並由證人周水木處理攤
      位之事，參照原告提出之自己進貨成本單據抬頭多記載「周」、「周先生」一
      節，並據證人即市場管理員梁見喜證稱：「周水木跟原告攤位相鄰，攤位外觀
      看不出係兩人誰的，他們兩人合起來在菜市場作生意，攤位都是由周水木一人
      處理，在我通知繳納租金時也是周水木出面處理，市場通知他們兩位要取銷他
      們的攤位時，也是由周水木處理的」，及證人即市場攤位蔡金水證稱：「只有
      周水木出面處理攤位之事，我從來也沒有見過原告」等語自明；且本件市場啟
      用之初，因二樓無法經營，由證人周水木要求將原告之系爭攤位連同周水木之
      二樓攤位移改至市場一樓二十一號、二十二號攤位旁之二個攤位，亦已據證人
      即市場攤販林振輝證稱：「市場啟用後二樓無法經營，經二樓及一樓攤商開會
      後一樓攤商同意二樓攤位移到一樓周圍的空位，原本二樓的攤商堅持要有二樓
      的寬度，但是如此會導致一樓沒有通道，結果就用縮小後的攤位給他們」、「
      八十七年三、四月份，周水木從二樓搬到一樓來時，所擺的攤位是一個約七尺
      寬的桌面，他說他在二樓是兩個攤位，所以他另外擺了一個小的桌面跟一個冰
      箱」等語甚詳。按本件原告起訴時主張因被告給付不能，每月營業損失達四萬
      元之鉅，且於市場啟用之初（八十七年三月）即持續受有損害，原告投入租金
      成本竟無法營業，且損害持續擴大，被告之市場管理單位如未經原告同意提供
      原告替代攤位使用，衡情被告斷不可能坐視不主張權利，反觀原告遲至被告再
      三催告欠租、終止契約並沒收已付租金後始主張被告給付不能，足認被告主張
      確已透過代理原告之證人周水木安排一樓攤位使用一節應屬可採。證人周水木
      證稱未代為接受一樓攤位云云並不足採。又證人許復忠證稱僅向周水木承租一
      個攤位，及證人蔡金水稱其使用之攤位只有一格不能擺太寬云云，惟證人蔡金
      水並未對許復忠稱攤位只有一個，且許復忠實際使用之攤位有兩位，此已據證
      人蔡金水證述在卷，核與證人林振輝所述相符，證人許復忠之證言無非係因向
      周水木承租攤位，因而認為攤位是周水木所有，殊難據為有利於原告之認定。
  三、本件兩造系爭攤位既已經合意改為一樓攤位，被告之給付義務自未陷於不能履
      行之狀態，從而，原告請求被告賠償因給付遲延之損害，並解除契約請求返還
      已付之租金即屬無據，應予駁回，假執行之聲請，亦應一併駁回之。
陸、本件事證已明，兩造其餘攻擊防禦方法於判決之結論無影響，不一一贅述。
柒、據上論結，原告之訴為無理由，依民事訴訟法第七十八條，判決如主文。
中      華      民      國    九十    年      六      月    十三        日
                                臺灣臺中地方法院民事第四庭
~B法      官  王  銘
右為正本係照原本作成
如不服本判決，應於判決送達後二十日內，向本院提出上訴狀。
中      華      民      國    九十    年      六      月    十三        日
~B法院書記官


司法院資訊處製作；財團法人民間司法改革基金會備份。
